臺灣高等法院高雄分院刑事判決
111年度上訴字第434號
上  訴  人  
即  被  告  張嘉恩


                    （現另案於法務部矯正署高雄第二監獄執行中）
選任辯護人  劉家榮律師
            陳正軒律師
上列上訴人因妨害秩序案件，不服臺灣高雄地方法院110年度訴
字第596號，中華民國111年3月30日第一審判決（起訴案號：臺
灣高雄地方檢察署109年度調少連偵字第9號），提起上訴，本院
判決如下：
    主  文
上訴駁回。
    犯罪事實
緣乙○○（民國89年12月生，行為時為未滿20歲之未成年人）因與
甲○○有金錢糾紛而生仇怨，於109年1月26日凌晨1時許，在高雄
市大寮區松寮橋下與甲○○談判債務後，又為處理其友人邱○崙（9
1年11月生，行為時為未滿18歲之少年，姓名年籍詳卷，另由臺
灣高雄少年及家事法院以109年度少護字第712號裁定交付保護管
束）與甲○○間之金錢糾紛，雙方再相約於同日凌晨3時許，在高
雄市大寮區大寮國小談判。詎乙○○明知大寮國小為公眾得出入之
場所，倘於該處聚集三人以上而發生衝突，顯足以造成公眾或他
人之危害、恐懼不安，竟與邱○崙共同基於意圖供行使之用而攜
帶兇器在公眾得出入之場所聚集三人以上首謀施強暴之犯意聯絡
，以首謀倡議地位約集顏韶寬及其他數名姓名、年籍不詳之人（
無證據證明該等人士為未滿18歲之少年）共3人以上攜帶球棒、
西瓜刀等兇器到場助陣，待甲○○由友人盧家醇駕車載抵現場後，
眾人即上前包圍甲○○及盧家醇，乙○○於現場聲稱不想傷害盧家醇
等語，命盧家醇先至一旁等候，再於甲○○與邱○崙談判過程中，
推由顏韶寬及上開不詳之人下手圍毆甲○○而施強暴，致甲○○在現
場一度陷入昏迷，並受有頭部外傷併顱骨骨折及硬腦膜下出血、
右前額擦傷4×2公分、鼻樑瘀腫、右膝挫傷、左臉頰擦傷5×3公分
、右後顱部擦傷2處（2×2、2×2公分）等傷害（乙○○涉嫌傷害部
分，因甲○○於偵查中與顏韶寬達成和解後撤回告訴，該撤回效力
及於共犯乙○○，由檢察官為不起訴處分；顏韶寬涉案部分，則經
檢察官為不起訴處分）。
    理  由
壹、證據能力方面：
    按傳聞法則之重要理論依據，在於傳聞證據未經當事人之反
    對詰問予以核實，乃予排斥，惟若當事人已放棄對原供述人
    之反對詰問權，於法院審判時表明同意該等傳聞證據可作為
    證據，基於證據資料愈豐富，愈有助於真實發現之理念，並
    貫徹刑事訴訟法修法加重當事人進行主義之精神，確認當事
    人對於證據能力有處分權之制度，傳聞證據經當事人同意作
    為證據，法院認為適當者，亦得為證據。本件檢察官、上訴
    人即被告乙○○（下稱被告）及辯護人，於本院準備程序時已
    表示對於本判決後引之證據均同意有證據能力（見本院卷第
    73至75頁），本院復斟酌該等證據（含傳聞證據、非傳聞證
    據及符合法定傳聞法則例外之證據），並無任何違法取證之
    不適當情形，以之作為證據使用係屬適當，自得採為認定事
    實之證據。
貳、實體方面：
一、認定犯罪事實所憑證據及理由：
    訊據被告固坦認有於109年1月26日凌晨3時許，與邱○崙、顏
    韶寬同至前揭大寮國小之事實，惟矢口否認有何首謀聚眾施
    強暴犯行，辯稱：當天告訴人甲○○被打的時候，我跟告訴人
    的債務已經講完了，我只有載邱○崙及顏韶寬到大寮國小，
    而且告訴人與邱○崙的債務在校門口的時候就已經談完了，
    告訴人為何在大寮國小裡面被打，我根本不知道等語。經查
    ：
　㈠被告與告訴人有金錢糾紛，於109年1月26日凌晨1時許，在高
    雄市大寮區松寮橋下與告訴人談判債務後，又為處理其友人
    邱○崙與告訴人間之債務問題，雙方相約於同日凌晨3時許，
    在高雄市大寮區大寮國小談判。被告夥同邱○崙、顏韶寬到
    場，告訴人則由盧家醇駕車搭載到場，現場另有數名不詳人
    士共3人以上攜帶球棒、西瓜刀等物。告訴人嗣遭上開不詳
    人士下手圍毆，在現場一度陷入昏迷，並受有頭部外傷併顱
    骨骨折及硬腦膜下出血、右前額擦傷4×2公分、鼻樑瘀腫、
    右膝挫傷、左臉頰擦傷5×3公分、右後顱部擦傷2處（2×2、2
    ×2公分）等傷害之事實，為被告自承不諱（見警卷第5頁反
    面，原審卷第37至41頁），且經證人即告訴人之友人盧家醇
    、證人即少年共犯邱○崙、證人即告訴人甲○○證述在卷（各
    見警卷第3頁反面、第7頁反面、第9頁正、反面，109年度少
    連偵字第9號卷〔下稱偵二卷〕第48頁，原審卷第75至101頁）
    ，並有高雄市政府警察局109年3月26日高市警勤字第109317
    788900號函檢送報案紀錄單、大東醫院甲字第0000137332號
    初診診斷證明書、大東醫院109年4月6日（108）大東醫政字
    第033號函檢送甲○○就診病歷影本、大東醫院109年11月12日
    （109）大東醫政字第120號函檢送甲○○就診病歷影本，及衛
    生福利部豐原醫院診斷證明書、110年3月5日豐醫醫行字第1
    100001672號函檢附甲○○病歷影本、109年5月4日豐醫醫行字
    第1090003817號函等件在卷可稽（警卷第12頁，109年度少
    連偵字第70號卷〔下稱偵一卷〕第39頁、第41至42頁、第43頁
    、第45至47頁，偵二卷第87頁、第203頁、第205至331頁，1
    09年度少調字第242號影卷〔下稱少調卷〕第81頁、第325頁、
    第327至329頁），是此部分之事實首堪認定。
　㈡關於告訴人遭眾人施暴之過程如何，據證人即告訴人甲○○證
    稱：在大寮國小時，一開始是被告先過來向我討邱○崙的債
    ，那時身邊就已經圍很多人「喊聲」（台語），之後換邱○
    崙來跟我講，旁邊的人故意跟我有肢體碰觸，談到一半就被
    帶進學校的警衛室門口旁邊，我是被押著走進去，被告也有
    進去，後來一樣邱○崙跟我對話，講到一半大家群起激憤，
    現場很混亂，我失去意識的前一刻聽到有人說要給我死，我
    醒來時臉都是血，鼻子流鼻血，嘴巴也都是血（見原審卷第
    77至80頁）；到大寮國小現場已經有約數十人以上在現場等
    我，我下車後，邱○崙先將我叫去一旁，後來講沒兩句，旁
    邊的人就開始動手動腳，就是用拳頭打我的臉、頭，還有用
    腳踢我，當下情況很亂，而且我看到有人持刀械及棒球棍在
    我面前，顏韶寬因為我沒回答他的問題，先徒手毆打我臉部
    4到5拳，另一位不認識的人也不時徒手毆打我，在我跟邱○
    崙談判過程中，旁邊其他人都持續出手毆打我，讓當下氛圍
    越來越火爆，後來我聽到有人說要讓我死，就有人直接重擊
    我的頭部，導致我昏迷（見警卷第9頁反面、少調卷第54至5
    5頁）各等語，核與在場目擊證人盧家醇證稱：一到大寮國
    小就一群人圍著我跟甲○○，對方就把我拖開，除被告跟邱○
    崙以外，其他人的人數有3個人以上，我有看到西瓜刀及球
    棒，顏韶寬就開始毆打甲○○，邱○崙跟我在旁邊講話，我有
    問他們來龍去脈，在場的人都是被告跟邱○崙帶來的，後來
    剛好有警車經過，那群人就散了，毆打完我看情況不對，甲
    ○○傷勢很嚴重等語（見警卷第7頁反面、少調卷第113至115
    頁、原審卷第96頁）堪認並無歧異，可資採信，則顏韶寬及
    上開不詳人士均係由被告及邱○崙為談判債務目的而約集到
    場助陣，待告訴人經盧家醇駕車載抵現場後即上前包圍，並
    於告訴人與邱○崙談判過程中下手圍毆告訴人等事實，足以
    認定。
　㈢被告因與告訴人有金錢糾紛，曾在網路上公開貼文宣稱：「
    哇勒幹林娘欠錢還錢很難嗎？老弟？還封鎖我？愛賭還牽拖
    喔？...幹林娘還拼我錢？...這以後不是我這邊的弟弟看到
    怎麼打隨便」，證人邱○崙亦在該則貼文下留言稱：「氣死
    我了，看到他一定讓他死」等情，有被告及邱○崙之109年1
    月21日Facebook貼文及留言截圖在卷可憑（見警卷第13至14
    頁。按被告Facebook帳號暱稱為「狄禎」），並為被告及證
    人邱○崙自陳不諱（各見警卷第6頁、少調卷第157頁），可
    知被告及邱○崙均與告訴人有金錢糾紛而生仇怨，為此有圖
    謀對告訴人施暴之意，其中被告更公然宣稱「這以後不是我
    這邊的弟弟看到怎麼打隨便」等語，示意眾人日後儘可對告
    訴人下手施暴。再互核證人邱○崙證稱：大寮國小那次是被
    告揪去現場等語（見偵二卷第191頁）；證人顏韶寬證稱：
    大寮國小那次是被告揪我去的，車上有我跟邱○崙，主要約
    的人是被告，被告說要去講錢的事情等語（見偵二卷第168
    頁）；證人盧家醇證稱：被告跟邱○崙都有聯絡我，叫我帶
    告訴人過去大寮國小，因為說告訴人也有欠邱○崙錢，就是
    告訴人有2個債主，但松寮橋那時只有被告在，邱○崙不在，
    邱○崙也要跟告訴人談，所以約去大寮國小等語（見原審卷
    第96頁）；證人即告訴人甲○○證稱：被告跟邱○崙是很好的
    朋友等語（見原審卷第82頁），足認被告與邱○崙交情匪淺
    ，其為處理友人邱○崙與告訴人間之債務，乃有本案出面與
    邱○崙共同糾眾倡議前往大寮國小談判之舉。復據證人甲○○
    證稱：我那時的債主只有邱○崙跟被告，沒有其他人，當天
    在場的其他人我都不認識；當時跟我討債的人只有被告跟邱
    ○崙，我沒有其他債主，當天我也沒有約其他人來等語（見
    原審卷第40頁、第85至86頁），可知本案下手參與圍毆行為
    之顏韶寬及其他不詳人士均與告訴人無仇恨，亦無其他債務
    糾紛，苟非受事主即被告與邱○崙之授意指使，絕無平白無
    故於凌晨時分特意攜械前來圍毆告訴人之動機與必要。併參
    以證人盧家醇證稱：到現場後，被告說不想傷害到我，叫我
    去旁邊，他說我算好心出來幫忙，他們也不想害到我等語（
    見原審卷第99頁），可知被告當場聲稱不想傷害盧家醇等語
    ，乃命盧家醇先至一旁等候，據此足認被告約集眾人欲對告
    訴人施暴一情非但有所明知，更執意為之，且對於眾人施暴
    之對象（僅限於告訴人）顯然居於支配決定地位，始能出面
    命陪同告訴人到場之盧家醇先至一旁等候，將之排除在外以
    免同遭傷害，顯見被告確處於首倡謀議，而得依其意思策劃
    、支配上開眾人對告訴人實施強暴之「首謀」地位，其已該
    當首謀犯行甚明。準此，被告既主動出面處理其友人邱○崙
    與告訴人間之金錢糾紛，與邱○崙均身為本案事主，明知上
    址大寮國小為公眾得出入之場所，倘於該處聚集三人以上而
    發生衝突，顯足以造成公眾或他人之危害、恐懼不安，竟仍
    與邱○崙共同基於意圖供行使之用而攜帶兇器在公眾得出入
    之場所聚集三人以上首謀施強暴之犯意聯絡，以首謀地位約
    集上開眾人攜械到場助陣與告訴人談判債務，並推由上開眾
    人下手施強暴圍毆告訴人致受有上開傷害等情，確堪認定。
　㈣被告雖以前揭情詞辯稱現場參與圍毆之眾人均與其無關。惟
    查：上開現場眾人係由被告及邱○崙為談判債務而約集到場
    助陣，業經認定如前；復據證人即告訴人甲○○證稱：當時半
    夜三點現場沒什麼人，對方十幾個人不是路人，專門在等我
    ，整個過程是在討論邱○崙跟我的債務，我跟其他人也沒有
    恩怨等語（見原審卷第87至88頁），衡以本案事發地點在國
    小學區，時間則為凌晨3時，則現場眾人倘非專程到場，絕
    無莫名其妙於該時該地出現且持械圍毆告訴人之可能，被告
    所辯顯違常理，無可憑採。至於證人顏韶寬雖證稱：被告除
    了找我跟邱○崙，沒有找其他人等語（見少調卷第189頁）；
    證人邱○崙亦證稱：告訴人還帶了很多不認識的人過來等語
    （見警卷第3頁反面），意指現場眾人係由告訴人所帶來。
    惟觀諸證人顏韶寬又稱：我們到的時候盧家醇帶告訴人過來
    ，盧家醇跟被告在講話，然後盧家醇帶的那群人就意見不合
    ，就起衝突等語（見少調卷第189頁）；證人邱○崙陳稱：告
    訴人還帶了很多不認識的人過來，當時我與被告找盧家醇到
    旁邊談還錢的事情，後來不知道為什麼告訴人就與其他不認
    識的打起來了等語（見警卷第3頁反面），可知其2人之意，
    係指告訴人係遭自己或友人盧家醇帶來之人所圍毆，而如其
    他眾人係告訴人或盧家醇所帶來，何以被告於案發當時，膽
    敢向對方人數較己方甚多之盧家醇表示，要盧家醇去旁邊，
    伊不想傷害到盧家醇等語（此業經證人盧家醇證陳在卷，見
    原審卷第99頁），由之足認證人顏韶寬、邱○崙上開證述內
    容並非事實，無可採信。
　㈤被告雖又辯稱：如係其傷害告訴人，其何須去醫院關心告訴
    人之傷勢，且幫忙支付醫藥費等語。然縱認被告所稱其於告
    訴人受傷後，曾至醫院關心告訴人之傷勢，並代為支付醫藥
    費等語為真，然此係案發之後被告之處置問題，或可能係被
    告見告訴人之傷勢甚重，恐致生其他較嚴重之後果、或可能
    係迫於告訴人之家人已知悉告訴人遭圍毆之事（此見被告於
    原審之陳述即知，原審卷第90至91頁），而不得不如此以掩
    飾犯行或平息告訴人家人之怒火，可能性甚多，且與被告本
    案有無與邱○崙共同為上開犯行，核屬二事，自無從據之而
    為被告有利之認定。
　㈥公訴意旨雖認被告本案所為係聚眾施強暴「下手實施」犯行
    ，惟據證人即告訴人甲○○證稱：我不清楚被告有沒有打我，
    但顏韶寬有打我（見少調卷第38頁）、我不記得被告有沒有
    打我（見偵二卷第49頁）各等語，可知關於被告有無親自下
    手施暴一節，告訴人並未能明確指訴，檢察官復未提出其他
    證據證明被告確有「下手實施」前開強暴行為之犯行，是尚
    無從認定眾人圍毆告訴人施暴之際，被告有何親自參與「下
    手實施」之行為，公訴意旨所指此部分犯行尚屬不能證明，
    併此敘明。
　㈦綜上，被告前揭所辯，核係事後圖卸之詞，無足採信。本案
    事證明確，其犯行堪以認定，應依法論科。
二、論罪：
　㈠核被告所為，係犯刑法第150條第2項第1款及同條第1項後段
    之意圖供行使之用而攜帶兇器在公眾得出入之場所聚集三人
    以上首謀施強暴罪。公訴意旨認被告係犯同條項規定之意圖
    供行使之用而攜帶兇器在公眾得出入之場所聚集三人以上「
    下手實施」強暴罪，容有誤會。惟因此二者基本社會事實相
    同，且起訴及法院論罪之罪名均在同一條項，爰毋庸變更起
    訴法條。
　㈡按共犯在學理上，有「任意共犯」與「必要共犯」之分，前
    者指一般原得由一人單獨完成犯罪而由二人以上共同實施之
    情形，當然有刑法總則共犯規定之適用；後者係指須有二人
    以上之參與實施始能成立之犯罪而言。且「必要共犯」依犯
    罪之性質，尚可分為「聚合犯」與「對向犯」，其二人以上
    朝同一目標共同參與犯罪之實施者，謂之「聚合犯」，如刑
    法分則之公然聚眾施強暴、脅迫罪、參與犯罪結社罪、輪姦
    罪等是，因其本質上即屬共同正犯，故除法律依其首謀、下
    手實施或在場助勢等參與犯罪程度之不同，而異其刑罰之規
    定時，各參與不同程度犯罪行為者之間，不能適用刑法總則
    共犯之規定外，其餘均應引用刑法第28條共同正犯之規定（
    最高法院81年台非字第233號判例意旨參照）。準此，被告
    就上開首謀之犯行，與邱○崙間有犯意聯絡及行為分擔，應
    論以共同正犯。　
  ㈢按犯刑法第150條第1項之罪，而有下列之情形者，得加重其
    刑至二分之一：意圖供行使之用而攜帶兇器或其他危險物
    品犯之。因而致生公眾或交通往來之危險，刑法第150條第
    2項定有明文。是上開得加重條件，屬於相對加重條件，並
    非絕對應加重條件，是以，事實審法院依個案具體情狀，考
    量當時客觀環境、犯罪情節及危險影響程度、被告涉案程度
    等事項，綜合權衡考量是否有加重其刑之必要性。查本案經
    攜帶到場之物為球棒、西瓜刀等物，質地或堅硬或銳利，危
    險性非低，核屬兇器無訛；又案發地點為大寮國小學區，為
    公眾得出入之場所。被告本案聚眾施暴犯行更造成告訴人受
    有上開非輕之傷勢，且行為地點在公眾得出入之國小學區，
    嚴重影響社會治安及安寧，兼衡被告身為首謀，涉案程度甚
    深，未加重前揭法定刑不足以評價其犯行，爰依前揭規定加
    重其刑。
　㈣被告行為時係19歲，有其年籍資料在卷，為未滿20歲之未成
    年人，是其雖與時年17歲之少年邱○崙共同犯本案犯行，尚
    無適用兒童及少年福利與權益保障法第112條第1項所定成年
    人與少年共同犯罪加重其刑規定之餘地，公訴意旨認應依上
    開規定加重被告之刑，尚有未合。　　　　　　　　　
三、原審認被告罪證明確，因而適用相關法律規定，並審酌被告
    行為時仍為未成年人，因與告訴人生有仇怨，不思以理性平
    和方式處理其友人邱○崙與告訴人間之金錢糾紛，竟與邱○崙
    共同以首謀地位約集上開眾人攜帶球棒及西瓜刀等兇器於凌
    晨時分至大寮國小談判債務，並推由現場眾人圍毆告訴人施
    以強暴，除嚴重影響治安及社會安寧，更造成告訴人受有上
    開包含頭部外傷併顱骨骨折及硬腦膜下出血在內等程度非輕
    之傷害（被告所涉傷害罪部分，因告訴人對共犯撤回告訴而
    不得追訴，已如前述），由告訴人傷勢部位集中在頭、臉部
    ，並有顱骨骨折以觀，益徵現場眾人下手不知節制，稍有不
    慎，恐生他人性命之憂，所為應予嚴厲譴責。又被告身為本
    案首謀，犯後圖事推諉他人，飾詞狡辯，未見絲毫反省，犯
    後態度不佳；且年紀輕輕卻另涉有傷害、妨害公眾往來安全
    、三人以上共同詐欺取財等多項犯罪紀錄（不構成累犯），
    有臺灣高等法院被告前案紀錄表可查，可見其素行不佳，法
    敵對意識非輕。被告對告訴人復未有任何賠償，未能彌補其
    犯罪所生損害。兼衡其犯罪之動機、目的、手段、行為之情
    節及所生危害程度、於原審審理時自述之智識程度及生活經
    濟狀況（見原審卷第109頁）等一切情狀，量處有期徒刑1年
    6月。經核原判決認事用法，均無不合，量刑亦屬允當，被
    告上訴否認犯罪，據以指摘原判決不當，為無理由，應予駁
    回。
據上論結，應依刑事訴訟法第368條，判決如主文。
本案經檢察官陳麒提起公訴，檢察官李靜文到庭執行職務。
中　　華　　民　　國　　111 　年　　8 　　月　　2 　　日
                    刑事第三庭  審判長法  官  吳進寶
                                      法  官  陳億芳
                                      法  官  徐美麗
以上正本證明與原本無異。
如不服本判決應於收受本判決後20日內向本院提出上訴書狀，其
未敘述上訴理由者，並得於提起上訴後20日內向本院補提理由書
狀（均須按他造當事人之人數附繕本）「切勿逕送上級法院」。
中　　華　　民　　國　　111 　年　　8 　　月　　2 　　日
                                      書記官  吳宗霖
附錄本判決論罪科刑法條：
《中華民國刑法第150條》
在公共場所或公眾得出入之場所聚集三人以上，施強暴脅迫者，
在場助勢之人，處一年以下有期徒刑、拘役或十萬元以下罰金；
首謀及下手實施者，處六月以上五年以下有期徒刑。
犯前項之罪，而有下列情形之一者，得加重其刑至二分之一：
一、意圖供行使之用而攜帶兇器或其他危險物品犯之。
二、因而致生公眾或交通往來之危險。